臺灣臺南地方法院刑事判決　　　　　　　　　　　　　　九十年度訴字第七六九號
　　公　訴　人　臺灣台南地方法院檢察署檢察官
　　被　　　告　乙○○
右列被告因偽造文書案件，經檢察官提起公訴（八十八年度偵字第九四六號），本院
判決如左：
    主  文
乙○○共同連續意圖為第三人不法之所有，而侵占業務上所持有之物，處有期徒刑壹
年捌月，緩刑參年。
    事  實
一、乙○○係虎距管理公司（已解散，以下簡稱虎距公司）之職員，於民國（下同）
    八十五年八月為虎距公司指派，在址設台南縣永康市○○○街六十二號之甲○○
    宮大廈擔任「甲○○宮管理委員會」總幹事一職，負責收取住戶所繳交之管理費
    用、停車費用及執行管理委員會所決議之事項等相關事務，楊清盛（已於八十九
    年二月四日死亡，經檢察官為不起訴處分）則為當時甲○○宮管理委員會之主任
    委員。楊清盛趁上開管理委員會財務委員丁○○（業據公訴人另為不起訴處分）
    因私人工作繁忙，偶有將印章交付楊清盛，以供特定收款廠商前來收款時，代丁○○於領款傳票上蓋印之際，竟未經丁○○之同意，而趁機持丁○○之印章，盜
    蓋於台南縣永康市農會之空白取款憑條上，供其日後盜領公款之用，此舉足以生
    損害於丁○○及甲○○宮管理委員會暨住戶。嗣楊清盛因私人之債務問題，財務
    週轉不靈，而欲挪用甲○○宮管理委員會存放於台南縣永康市農會中華分行帳號
    0000000號帳戶內之財產供作私人週轉之用，詎乙○○明知楊清盛之財務
    狀況不良，亦明知管理委員會如欲自該帳戶領款，取款憑條上須有主任委員、財
    務委員、總幹事之印章印文及管理委員會之公印章印文始得為之，竟與楊清盛共
    同基於意圖為楊清盛不法所有之概括犯意，自八十六年六月起至八十七年十二月
    五日乙○○卸任為止，明知楊清盛並未經丁○○之同意盜用其印章，仍連續於楊
    清盛所持交予己之已蓋有主任委員「楊清盛」、管理委員會之印文及盜用丁○○
    印章所蓋印文之取款憑條上，蓋上自己之印章，再由楊清盛或乙○○填載提款日
    期及金額，表彰甲○○宮管理委員會取款之意思而偽造取款憑條，足以生損害於
    甲○○宮管理委員會及全體住戶，由楊清盛或乙○○持前開取款憑條向永康市農
    會行使，致永康市農會陷於錯誤，給付如附表所示之金額，並於如附表所示之時
    間，將管理委員會存放於上開帳戶內款項，以如附表所示之金額匯入楊清盛及不
    知情之林貴珠、楊勝發、陳安旭暨蔡金足（前開四人均另經公訴人為不起訴處分
    ）等人之如附表所示之帳戶中，或為私人借貸之用，而侵占入己，或供作楊清盛
    週轉前任職於「楊銅金屬股份有限公司」（以下簡稱「楊銅公司」）時侵占之款
    項之用，共計新台幣（下同）三百二十七萬零三百七十五元後，經次屆管理委員
    會清查財務帳目後，方查得上情。
二、案經甲○○宮管理委員會訴由台灣台南地方法院檢察署檢察官偵查起訴。
    理  由
一、訊據被告乙○○固坦承上開未經甲○○宮大廈全體住戶同意，即持台南縣永康鄉
    農會取款憑條幫楊清盛匯款轉帳，以供楊清盛週轉之用之事實，惟矢口否認有偽
    造文書及侵占犯行，辯稱：伊沒有盜蓋丁○○之印章，都是楊清盛蓋的，故伊沒
    有偽造文書，而楊清盛是主任委員，伊只是總幹事，負責執行主任委員決定的事
    ，伊不能做任何決定，伊會匯款給那些人，都是楊清盛指示伊去做的，如果伊不
    同意，楊清盛就會要脅伊，要讓伊沒有工作做，且挪用的錢都是楊清盛拿去，伊
    完全沒有拿到任何款項，所以伊並無侵占任何款項云云。然查：
  (一)右揭犯罪事實，業據告訴人甲○○宮管理委員會代表人葉天來於偵查中指訴綦詳
    ，且丁○○於偵查及本院調查中表示其並不知情印章遭盜用一節，亦核與被告乙○○於偵查中供承：「（問：丁○○知道管理委員會的錢借給別人？）他不知道
    ，印章是楊清盛去向丁○○拿印章來蓋的，因管理委員會每月固定支出的錢，都
    會向丁○○拿印章來蓋，提領支付這些應付款項，他（即楊清盛）預先就多蓋幾
    張備用。」等情相符，堪可採信。此外，復有台南縣永康鄉農會匯款申請書十八
    紙、活期存款取款憑條二十四紙及台南縣永康鄉農會帳號0000000號存摺
    七本在卷可佐。
  (二)被告身為總幹事，明知對於甲○○宮大廈管理委員會存放於台南縣永康鄉農會款
    項之提領及支出，非經全體住戶同意，不得擅自挪作自己或第三人週轉或私用，
    且須有管理委員會之公印章、主任委員楊清盛、財務委員丁○○、總幹事即被告
    之印章印文始得提領款項，且被告對於附表所示款項，或轉帳至楊清盛，或林貴
    珠私人帳戶，或當作私人財產任意借予楊清盛胞兄楊勝發周轉之用，或將之轉帳
    至楊清盛任職之「楊銅公司」所屬客戶蔡金足帳戶內，或補貼其與楊銅公司業務
    員鄭瑞全共同侵占公司財務之款項，亦知之甚詳，甚而楊清盛曾向其調現一事，
    業據被告於偵查中供述明確，復有台灣高等法院台南分院八十七度上訴字第一三
    一０號刑事判決在卷可憑，顯然被告當時已知楊清盛經濟狀況不佳，提領管理委
    員會於農會之款項係供楊清盛私人週轉之用，且次數非少，金額更高達三百二十
    七萬零三百七十五元，竟從未向丁○○探詢是否同意楊清盛此舉及取款條上財務
    委員之印章是否經其同意所蓋一情，實與常情有違，顯然被告明知取款條上財務
    委員之印章非丁○○所蓋，而係楊清盛所盜蓋，竟仍依楊清盛之指示，於取款條
    上加蓋自己總幹事之印章，並持該偽造之提款條向台南縣永康鄉農會提領款項，
    其與楊清盛間就行使偽造取款條之私文書部分，有犯意聯絡及行為分擔，已顯昭
    然。被告所辯，無非臨訟卸責之詞，實不足取。
  (三)按業務上侵占罪，以就業務上持有他人之物，變更意思而不法據為自己或第三人
    所有為其構成要件（最高法院二十二年度上字第一三三四號參照）。再所謂之共
    同正犯，須客觀上為行為共同分擔，即依照共同行為決意中角色之分配而分擔犯
    罪行為之實施，以其自己之行為參與實施構成要件行為或構成要件以外之行為；
    在主觀上則須有共同行為之決意，亦即出於違犯特定犯罪之故意，彼此聯絡謀議
    或計畫，在有認識與有意願地交互作用下所成立之共同一致的犯意。本件被告明
    知楊清盛如欲遂行其侵占管理委員會款項之目的，取款條上尚須加蓋被告之總幹
    事印章，被告竟仍為楊清盛不法所有之意圖，加蓋自己總幹事之印章並由楊清盛
    或被告填載日期、金額以完成甲○○宮管理委員會取款之意思，持向台南縣永康
    市農會提領款項置於自己實力支配之下後，再匯款轉帳入楊清盛所指定之帳戶或
    交付予楊清盛，則被告與楊清盛間就前開楊清盛侵占管理委員會款項之犯行，客
    觀上所分配之角色即為在取款條上加蓋自己之總幹事印章之行為，且此行為乃實
    施侵占構成要件之行為，在主觀上則與楊清盛間有共同從事上開犯罪行為之意願
    ，否則不必依楊清盛之指示，從事蓋印及匯款之行為，是被告與楊清盛間實有犯
    意聯絡及行為分擔甚明，且依前開判例之說明，僅須被告將前開原置於自己實力
    支配下之款項，變更意思而不法據為第三人楊清盛所有即為已足，縱被告就楊清
    盛侵占之款項並無實際之不法利得，亦無礙於侵占罪之成立。
  (四)又被告雖辯稱：因楊清盛要脅伊，要讓伊沒有工作做，伊才會依楊清盛指示匯款
    給那些人等語，核與證人及甲○○宮管理委員會委員丙○○於本院調查中證述：
    「‧‧‧乙○○約於八十七年七月間，曾經告訴我，他自己的壓力很大，因楊清
    盛為了幫助他哥哥楊勝發，以及援助他自己楊銅公司，曾經向管理委員會調度大
    樓的金錢，如果他不遵從，要將他總幹事位置換掉‧‧‧」、「我也沒有辦法，
    我不知道要找何人處理。楊清盛於卸任前，曾告訴我，要運作我當選下任主委，
    他所挪用的款項，他會慢慢補齊。‧‧‧新任委員改選當天晚上，楊清盛叫我到
    他家，當時乙○○也有在場，我有聽到楊清盛要乙○○承認其挪用五十幾萬元，
    因他們二人事情已爆發，而且乙○○認為楊清盛有誠意要還錢，所以他才同意願
    意為他背著五十幾萬元的款項。‧‧‧」等情相符，堪信屬實。惟按刑法所謂「
    期待可能性」，係指對某一行為，於認定行為人之刑事責任時，倘能期待其為適
    法行為者是。而所稱之「期待不可能」，乃指行為人於行為當時，處於特殊情狀
    ，而該狀態使其無法選擇適法行為（亦即無法抗拒為不法之行為），而僅得為不
    法行為而言。申言之，被告於行為當時，其反對動機（即抑制違法行為之動機）
    因客觀情狀，致所產生之反對動機，不足以與行為之動機相抗衡者，稱之。本案
    被告，雖受制於楊清盛要脅裁撤職位之壓力，惟其外在客觀壓力與反制違法之動
    力，二者比較，被告雖有喪失工作之經濟上壓力，惟此一抗拒違法行為之障礙，
    尚未達到「喪失期待可能性」之程度，而僅係較一般之「期待可能性」為低而已
    ，是被告自不得執此作為阻卻責任之事由，否則法律規定豈非具文，且勢必減弱
    刑法一般預防的功能，並造成寬縱不一的結果。再者，被告亦係出於其自由意志
    所為之行為，並無受有強暴、脅迫致使不能抗拒之情事，於法仍不能解免於責，
    是被告前開所辯，無非飾卸之詞，洵不足採。
    綜上所述，被告所辯，均不足採信，本件事證明確，被告犯行洵堪認定。
二、按被告擔任告訴人管理委員會總幹事一職，職司住戶管理費、停車費用等相款項
    之收支，為從事業務之人。是核被告乙○○所為，係犯刑法第二百十六條、第二
    百十條之行使偽造私文書、第三百三十六條第二項之業務侵占罪及第三百三十九
    條第一項之詐欺取財罪。其與楊清盛間就前開犯行，有犯意聯絡及行為分擔，為
    共同正犯。又同案被告楊清盛盜用被害人丁○○印章之行為係偽造取款條之階段
    行為，偽造後復持向永康市農會行使，偽造之低度行應為行使之高度行為所吸收
    ，均不另論罪。被告多次侵占、詐欺取財及行使偽造私文書之行為，均時間緊接
    ，方法相同，觸犯構成要件相同之罪名，顯均分別係出於概括之犯意反覆為之，
    為連續犯，應分別依刑法第五十六條規定論以一罪，並加重其刑。再被告以行使
    未經丁○○同意蓋印之偽造取款憑條為方法，致永康市農會陷於錯誤而交付附表
    所示之款項，以達成連續侵占告訴人之財物，其行使偽造私文書、詐欺取財與業
    務侵占罪間有方法目的之牽連關係，應依刑法第五十五條規定，從一重之連續業
    務侵占罪論處。本件被告所犯詐欺取財部分之犯罪事實，雖未據公訴意旨論及，
    惟與前揭論罪科刑之行使偽造私文書及業務侵占部分，有牽連犯之裁判上一罪關
    係，已如前述，本院自得併予審理，併予說明。另楊清盛命被告於八十六年八月
    二日持前開取款憑條，將管理委員會存放於上開帳戶內，計二十八萬七千六百元
    之金額匯入不知情之陳安旭之帳戶予以侵占部分，業據被告供承在卷，並有該取
    款憑條及匯款申請書各一紙附卷足憑，堪信屬實，此部分雖未據公訴意旨論及，
    惟僅屬犯罪事實擴張之實質上一罪關係，本院自得併予審理，附此敘明。爰審酌
    被告身為大廈管理委員會總幹事，本應擔負監督管理之責，竟未經住戶同意即任
    意挪用公款，且金額甚鉅，害及大廈住戶之權益非微，及其犯罪之動機、目的、
    手段、犯後態度尚屬良好等一切情狀，量處如主文所示之刑。末查，又被告前未
    曾受有期徒刑以上刑之宣告，有台灣台南地方法院檢察署刑案資料查註紀錄表及
    台灣高等法院被告全國前案紀錄表各一份在卷可憑，其經此教訓後，應知所警惕
    ，信無再犯之虞，本院因認所宣告之刑以暫不執行為適當，併諭知緩刑三年，以
    勵自新。
據上論斷，應依刑事訴訟法第二百九十九條第一項前段，刑法第二十八條、第五十六
條、第二百十六條、第二百十條、第三百三十六條第二項、第三百三十九條第一項、
第五十五條、第七十四條第一款，罰金罰鍰提高標準條例第一條前段，判決如主文。
本案經檢察官盧駿道到庭執行職務
中      華      民      國    九十一    年      八      月      八      日
                                臺灣臺南地方法院刑事第四庭
                                  審判長法  官  簡  慧  娟
                                        法  官  林  彥  君
                                        法  官  陳  燁  真
右正本證明與原本無異。
如不服本判決，應於判決送達後十日內向本院提出上訴狀( 應附繕本 )。
                                        書記官  黃  富  煜
中      華      民      國    九十一    年      八      月      九      日
附表：
┌───────────┬────┬─────────────┬────┐
│ 匯款人               │匯款時間│匯入帳戶                  │金額    │
├───────────┼────┼─────────────┼────┤
│乙○○（此非乙○○筆跡│86.06.03│楊清盛  上海銀行東台南分行│135100元│
│，應係楊清盛以乙○○名│        │                          │（自告訴│
│義匯款）              │        │                          │人帳戶以│
│                      │        │          │七張取款│
│                      │        │                          │憑條取款│
│                      │        │                          │）      │
├───────────┼────┼─────────────┼────┤
│乙○○                │86.06.05│蔡金足  土地銀行新營分行  │150000元│
├───────────┼────┼─────────────┼────┤
│乙○○                │86.06.11│楊勝發  上海銀行東台南分行│100000元│
├───────────┼────┼─────────────┼────┤
│乙○○                │86.06.14│楊勝發  上海銀行東台南分行│100000元│
├───────────┼────┼─────────────┼────┤
│乙○○                │86.06.30│楊勝發  上海銀行東台南分行│250000元│
├───────────┼────┼─────────────┼────┤
│乙○○                │86.07.28│楊勝發  上海銀行東台南分行│100000元│
├───────────┼────┼─────────────┼────┤
│乙○○            │86.09.15│楊勝發  上海銀行東台南分行│210000元│
├───────────┼────┼─────────────┼────┤
│楊清盛                │86.09.23│楊勝發  上海銀行東台南分行│354400元│
├───────────┼────┼─────────────┼────┤
│乙○○（此非乙○○筆跡│86.10.27│楊勝發  上海銀行東台南分行│180000元│
│，應係楊清盛以乙○○名│        │                          │        │
│義匯款）              │        │                          │        │
├───────────┼────┼─────────────┼────┤
│乙○○                │86.08.02│陳安旭  台南區中小企業銀行│331300元│
│                      │        │        灣裡分行          │（自告訴│
│                      │        │                          │人之帳戶│
│                      │        │                          │內以二張│
│                      │        │                          │取款憑條│
│                      │        │              │取款）  │
├───────────┼────┼─────────────┼────┤
│乙○○（此非乙○○筆跡│86.08.26│陳安旭  台南區中小企業銀行│385000元│
│，應係楊清盛以乙○○名│        │        灣裡分行          │        │
│義匯款）              │        │                          │        │
├───────────┼────┼─────────────┼────┤
│林貴珠（此非林貴珠筆跡│87.02.13│林貴珠  上海銀行東台南分行│103655元│
│，應係楊清盛以林貴珠名│        │                          │        │
│義匯款）              │        │                          │        │
├───────────┼────┼─────────────┼────┤
│楊清盛                │87.05.07│林貴珠  上海銀行東台南分行│81840元 │
├───────────┼────┼─────────────┼────┤
│乙○○                │87.06.01│林貴珠  上海銀行東台南分行│100000元│
├───────────┼────┼─────────────┼────┤
│乙○○                │87.06.08│林貴珠  上海銀行東台南分行│106280元│
├───────────┼────┼─────────────┼────┤
│乙○○                │87.06.25│林貴珠  上海銀行東台南分行│100000元│
├───────────┼────┼─────────────┼────┤
│林貴珠（此非林貴珠筆跡│87.07.27│林貴珠  上海銀行東台南分行│192000元│
│，應係楊清盛以林貴珠名│        │                          │        │
│義匯款）              │        │                          │        │
├───────────┼────┼─────────────┼────┤
│林貴珠（此非林貴珠筆跡│87.10.07│林貴珠  上海銀行東台南分行│192000元│
│，應係楊清盛以林貴珠名│        │                          │        │
│義匯款）              │        │                          │        │
├───────────┼────┼─────────────┼────┤
│林貴珠（此非林貴珠筆跡│87.11.05│林貴珠  上海銀行東台南分行│98800元 │
│，應係楊清盛以林貴珠名│        │                  │        │
│義匯款）              │        │                          │        │
└───────────┴────┴─────────────┴────┘
附錄論罪科刑法條：
中華民國刑法第三百三十六條第二項
對於業務上所持有之物，犯前條第一項之罪者，處六月以上五年以下有期徒刑，得併
科三千元以下罰金。
中華民國刑法第二百一十六條
行使第二百十條至第二百十五條之文書者，依偽造、變造文書或登載不實事項或使登
載不實事項之規定處斷。
中華民國刑法第二百一十條
偽造、變造私文書，足以生損害於公眾或他人者，處五年以下有期徒刑。
